臺灣苗栗地方法院民事簡易判決　　　　 95年度苗簡字第711號
原　　　告　甲○○
訴訟代理人　彭巧君律師
被　　　告　乙○○
訴訟代理人　戊○○
　　　　　　丁○○
上列當事人間請求清償債務事件，本院於民國96年8 月23日言詞
辯論終結，判決如下：
    主  文
原告之訴及假執行之聲請均駁回。
訴訟費用新臺幣肆仟柒佰肆拾元由原告負擔。
    事實及理由
一、原告起訴主張：
  (一)先位之訴：
  1.原告前於民國80年3 月6 日與訴外人黃堯樂就臺灣新竹地方
    法院（下稱新竹地院）80年度簡字第125 號分割共有物登記
    事件達成訴訟上和解，由黃堯樂給付原告新臺幣（下同）3
    萬元，原告則應將苗栗縣大湖鄉○○段930 之1 地號土地應
    有部分14分之1 移轉登記予黃堯樂。
  2.嗣苗栗縣大湖鄉○○段930 之1 地號土地之分割共有物事件
    （新竹地院79年度訴字第516 號，原告之應有部分為7 分之
    1） 於80年4 月29日訴訟上和解成立，原告取得分割後苗栗
    縣大湖鄉○○段930 之1 地號土地（下稱930 之1 地號土地
    ）、同段930 之20地號土地（下稱930 之20地號土地）應有
    部分各49分之16，依前段1.所述之和解，原告應將930 之1
    地號土地、930 之20地號土地應有部分各49分之8 移轉登記
    予黃堯樂。
  3.惟因原告另於90年10月22日與被告、訴外人黃堯棋達成協議
    ，先由原告將930 之1 地號土地、930 之20地號土地應有部
    分各49分之8 移轉登記予被告、黃堯棋，被告、黃堯棋再將
    上開土地移轉登記予黃堯樂（下稱系爭協議），其後原告即
    依協議於80年12月14日將上開土地移轉登記予被告、黃堯棋
    2 人。
  4.然被告、黃堯棋僅將930 之1 地號土地應有部分49分之8 移
    轉登記予黃堯樂，而未依系爭協議將930 之20地號土地應有
    部分49分之8 移轉登記予黃堯樂，致黃堯樂以原告違約為由
    ，訴請原告賠償635,630 元確定（一審：新竹地院82年度訴
    字第183 號、終審：最高法院82年台上字第2876號）。
  5.被告、黃堯棋違反系爭協議，未將930 之20地號土地應有部
    分49分之8 移轉登記予黃堯樂，致原告對黃堯樂負有635,63
    0 元之損害賠償債務，被告、黃堯棋各應賠償原告317,815
    元，而黃堯棋已與原告達成和解，將該款項賠償原告，為此
    依債務不履行之規定，請求被告賠償原告所受損害。並聲明
    ：(1)被告應給付原告317,815 元，及自80年12月15日起至清
    償日止，按年息百分之5 計算之利息。(2)願供擔保，請准宣
    告假執行。
  (二)備位之訴：
  1.退一步言，如鈞院認系爭協議並不存在，則被告無端受讓93
    0 之20地號土地應有部分49分之8 即屬不當得利，為此依不
    當得利之法律關係請求被告返還。
  2.對被告抗辯所為之陳述：
    被告係於80年12月14日自原告受讓取得930 之20地號土地應
    有部分49分之8 ，原告於95年12月11日起訴請求，未罹於時
    效。並聲明：(1)被告應將930 之20地號土地應有部分49之8
    移轉登記返還原告，如不能返還，應償還其價額。(2)願供擔
    保，請准宣告假執行。
二、被告之抗辯：
  (一)新竹地院80年度訴字第642 號塗銷登記事件，於80年10月22
    日原告與被告成立之和解內容並無提及黃堯樂的事情，被告
    自原告處得到的土地並沒有要移轉登記予黃堯樂之義務，和
    解筆錄內容白紙黑字寫得清清楚楚，豈容原告信口開河。
  (二)當時930 之1 地號土地是黃堯樂在耕作，930 之20地號土地
    是黃堯棋在耕作，所以原告將該2 筆土地之應有部分移轉予
    被告後，被告將930 之1 地號土地之應有部分應轉予黃堯樂
    ，將930 之20地號土地之應有部分應轉予黃堯棋。
  (三)原告移轉登記予被告之時間為80年12月14日，而起訴時間為
    95年12月27日，時效已經完成，依據民法第144 條規定被告
    得拒絕給付。並聲明：原告之訴駁回。
三、原告主張：原告於80年3 月6 日與黃堯樂就新竹地院80年度
    簡字第125 號分割共有物登記事件達成訴訟上和解，由黃堯
    樂給付原告3 萬元，原告則應將苗栗縣大湖鄉○○段930 之
    1 地號土地應有部分14分之1 移轉登記予黃堯樂。嗣苗栗縣
    大湖鄉○○段930 之1 地號土地之分割共有物事件（新竹地
    院79年度訴字第516 號，原告之應有部分為7 分之1） 於80
    年4 月29日訴訟上和解成立，原告取得930 之1 地號土地、
    930 之20地號土地應有部分各49分之16。其後原告於80年12
    月14日將930 之1 、930 之20地號土地應有部分各49分之8
    移轉登記予被告、黃堯棋，而被告、黃堯棋則將930 之1 地
    號土地之應有部分移轉登記予黃堯樂。另黃堯樂以原告違約
    為由，訴請原告賠償635,630 元確定（一審：新竹地院82年
    度訴字第183 號、終審：最高法院82年台上字第2876號）等
    情，業據提出新竹地院82年度訴字第183 號判決、最高法院
    82年台上字第2876號判決為證（見本院卷第90至103 頁），
    且為被告所不爭執，堪信為真實。
四、至原告主張曾與被告、黃堯棋達成系爭協議、被告受讓930
    之20地號土地應有部分49分之8 無法律上原因等節，則為被
    告所否認，並以前揭情詞為辯，是本件應探究者為：(1)原告
    是否曾與被告、黃堯棋達成系爭協議？如是，原告是否因被
    告未履行協議而受有損害？(2)被告受讓930 之20地號土地應
    有部分49分之8 有無法律上原因？經查：
  (一)按當事人主張有利於己之事實者，就其事實有舉證之責任，
    民法第277 條前段規定明確。本件原告主張：原告於90年10
    月22日與被告、黃堯棋達成系爭協議，惟未能提出相關文書
    以證其說，而原告所舉證人丙○○（黃堯棋之子）到庭則證
    述未曾聽說系爭協議等語（見本院卷第172 頁），又依新竹
    地院80年度訴字第642 號塗銷登記等事件和解筆錄之記載（
    見新竹地院80年度訴字第869 號卷第88、89頁），固有原告
    願將930 之1 、930 之20地號土地應有部分各49分之8 移轉
    登記予被告、黃堯棋等語，然無被告、黃堯棋須將所登記取
    得者再移轉登記予黃堯樂之字樣，是依舉證責任分配之原則
    ，已難認原告就此主張為真實。此外，黃堯樂雖以原告違約
    為由，經法院判處原告應賠償黃堯樂賠償635,630 元確定，
    然原告迄今尚未賠償黃堯樂，黃堯樂亦未對原告強制執行，
    此經原告陳述明確（見本院卷第146 頁），是縱有系爭協議
    之存在，亦難認原告因被告未履行協議而受有損害，併此陳
    明。
  (二)又按訴訟上之和解，為私法上之法律行為，同時亦為訴訟法
    上之訴訟行為，即一面以就私法上之法律關係止息爭執為目
    的，而生私法上效果之法律行為，一面又以終結訴訟或訴訟
    之某爭點為目的，而生訴訟法上效果之訴訟行為，兩者之間
    ，實有合一不可分離之關係（最高法院43年台上字第1075號
    判例參照）。本件原告與被告、黃堯棋於80年10月22日就新
    竹地院80年度訴字第642 號塗銷登記等事件所成立之訴訟上
    和解，依上說明，除為終結訴訟之訴訟行為外，亦具民法上
    和解契約之性質，而能創造、消滅權利義務並產生一定之私
    法上效果。是以被告於80年12月14日依該訴訟上和解受讓93
    0 之20地號土地應有部分49分之8 （依土地登記簿記載，登
    記原因：和解移轉，原因發生日期：80年10月22日，見本院
    卷第153 頁），自堪認定有法律上原因，原告主張：被告受
    讓930 之20地號土地應有部分49分之8 無法律上原因等語，
    並非有據。
五、綜上，本件不能認定原告曾與被告、黃堯棋達成系爭協議，
    而被告受讓930 之20地號土地應有部分49分之8 亦非無法律
    上原因。從而，原告於先位之訴主張被告違反系爭協議，訴
    請被告應賠償原告因此所受之損害317,815 元，於備位之訴
    主張被告受讓930 之20地號土地應有部分49分之8 無法律上
    原因，訴請被告應將930 之20地號土地應有部分49之8 移轉
    登記返還原告，如不能返還，應償還其價額，均屬無據，應
    予駁回。原告之訴既經駁回，其假執行之聲請，已失所附麗
    ，應併予駁回。
六、本件事證已臻明確，兩造其餘攻防方法及所提證據，業經審
    酌，核與本件判決結果無影響，爰不逐一論述，併此敘明。
七、據上論結，本件原告之訴為無理由，依民事訴訟法第436 條
    第2 項、第78條，判決如主文。
中　　華　　民　　國　　96　　年　　8 　　月　　31　　日
                  苗栗簡易庭法　官  張 文 毓
以上正本係照原本作成。
如不服本判決，應於送達後20日內向本院提出上訴狀（須附繕本
）。
                            書記官  黎 東 成
中　　華　　民　　國　　96　　年　　8 　　月　　31　　日
